【裁判字號】    94,再易,129
【裁判日期】    950613
【裁判案由】    返還價金等
【裁判全文】
臺灣高等法院民事判決                 94年度再易字第129號
    再審原告    東森建業不動產仲介股份有限公司（即原力霸
                房屋仲介經紀股份有限公司）
    法定代理人  乙○○
    訴訟代理人  洪貴參律師
                洪偉勝律師
                陳世偉律師
    再審被告    甲○○
    訴訟代理人  陳益軒律師
上列當事人間請求返還價金等事件，再審原告對於中華民國94年
8月31日本院94年度上易字第249號確定判決提起再審之訴，經本
院於95年5月30日言詞辯論終結，判決如下：
    主      文
再審之訴駁回。
再審訴訟費用由再審原告負擔。
    事實及理由
一再審原告主張：本院94年度上易字第249號確定判決（下稱原
  確定判決）有以下適用法規顯有違誤之再審理由：(一)原確定判
  決以表見代理判令伊負損害賠償責任，顯有適用民法第153條
  、第227條及民事訴訟法第279條法規之錯誤及違背最高法院55
  年台上字第1054號判例：1.原確定判決認定力毅房屋仲介有限
  公司（下稱力毅公司）與再審被告間成立契約，並認伊因力毅
  公司之表見代理而課伊應負本人之不完全給付損害賠償責任，
  惟本件始終係由出賣人即前訴訟程序共同被告江錦春委託力毅
  公司出賣坐落桃園縣八德市○○路91巷10之1號號2樓之3房地
  （下稱系爭不動產），再由江錦春與再審被告成立系爭不動產
  買賣契約，再審被告非僅未能舉證證明其與力毅公司成立任何
  契約關係，更於前訴訟程序第一審民國92年5月29日言詞辯論
  時自認此事實，詎原確定判決竟認定力毅公司與再審被告間成
  立契約關係，並以表見代理之理論將契約之效力擴及伊，而課
  伊契約不履行之損害賠償責任，顯有適用民法第153條、第227
  條及民事訴訟法第279條法規之違誤，2.本件力毅公司自始至
  終均係以自己名義為相關法律行為，既無以伊名義為法律行為
  ，亦無原確定判決所引最高法院28年上字第1573號、45年台上
  字第461號判例中所指使用本公司或支店名義與第三人為法律
  行為之情，自無適用表見代理之可能，原確定判決竟為相反之
  認定，顯已有適用法規之違誤，又縱力毅公司與再審被告有契
  約關係存在，亦均係以其名義為之，而非以伊名義為之，此亦
  係前訴訟程序第一審判令力毅公司應負不完全給付損害賠償義
  務之所由，則力毅公司既未以本人即伊名義為法律行為，自無
  適用表見代理之可能，豈能僅以力毅公司並未上訴為由而不予
  審酌，且縱如原確定判決認力毅公司之經紀人員仲介本件買賣
  未將系爭不動產說明書交付再審被告，有違不動產經紀業管理
  條例第23條之解說義務，然該義務並非因契約所生之義務，且
  該說明亦不屬意思表示之行為，並無代理之可能，自亦無成立
  表見代理之餘地，原確定判決竟認定伊與再審被告間因表見代
  理而應負損害賠償之責任，顯違背最高法院55年台上字第1054
  號判例，而有適用法規之明顯錯誤；(二)原確定判決將再審被告
  依買賣契約所支付之價金計入伊應負損害賠償責任之範圍，顯
  有適用損害賠償之法理之錯誤：縱認力毅公司與再審被告間確
  實存有契約關係及伊應負表見代理責任，惟系爭不動產已依再
  審被告與出賣人江錦春間之買賣契約移轉於再審被告名下，其
  財產總額並無減少，損害賠償之額度自不能依其所主張將買賣
  價金俱予計入，而該契約縱有不完全給付之情事而經再審被告
  行使解除權，其支付之價金新臺幣（下同）500,000元亦屬出
  賣人之回復原狀義務，而非損害賠償所定範圍，原確定判決未
  慮及該節，而判命伊給付如前訴訟程序第一審判決所示之損害
  賠償金額，違背最高法院70年度台上字第3624號、92年台上字
  第556號、1186號判決及損害賠償之法理等語。並聲明：(一)臺
  灣桃園地方法院91年度訴字第1066號第一審判決與本院原確定
  判決再審原告敗訴部分廢棄，(二)上開廢棄部分，再審被告於前
  訴訟程序之第一審之訴及執行之聲請均駁回。
二再審被告則以：前訴訟程序之第一審判決（臺灣桃園地方法院
  91年度訴字第1066號民事判決）業已於理由中說明有關伊與力
  毅公司之間存在居間（仲介）之法律關係，且此部分係由力毅
  公司所為之行為，再審原告應負表現代理之責任，何來再審原
  告所稱兩造之間並未有契約關係存在；是原確定判決已就伊與
  力毅公司之法律關係為何予以詳加說明，並認定伊確實有支出
  8,000元之仲介費用，且就此事實，再審原告於前訴訟程序中
  亦未有爭執，自無再審原告所指之再審理由等語，資以抗辯。
三按民事訴訟法第496條第1項第1款所謂適用法規顯有錯誤，係
  以確定判決所適用之法規，顯然不合法律或與現尚有效之解釋
  或最高法院現尚有效之判例顯然違反者而言（最高法院84年台
  上字第2470號判例參照）；若在學說上諸說併存尚無法規判解
  可據者，不得指為用法錯誤（最高法院57年台上字第1091號判
  例參考）。
(一)就再審原告主張原確定判決以表見代理判令其負損害賠償責任
  ，顯有適用民法第153條、第227條及民事訴訟法第279條法規
  之錯誤及違背最高法院55年台上字第1054號判例部分：
1.原確定判決已於理由內敘明『力毅公司確為上訴人（即再審原
  告）之加盟店，而上訴人旗下各家均屬加盟店，並無直營店，
  此據上訴人自承屬實』、『‥就外部觀察言，上訴人既已授權
  力毅公司使用其「力霸房屋桃園縣（市）縣府加盟店」之服務
  標章，並為力毅公司設計招牌、宣傳企劃，已足使第三人產生
  總店、加盟店係同一企業之信賴，進而因信賴被告力霸公司（
  為上訴人之誤）服務標章所表彰之服務品質，而與加盟店進行
  交易，足認上訴人已有表示以代理權授與力毅公司之行為』、
  『再者，實際為本件仲介之力毅公司襄理洪義友其名片明白印
  有「力霸房屋縣府加盟店」，且系爭買賣所使用之買賣契約書
  為上訴人規定使用之制式契約書，每頁均標示有「力霸房屋」
  字樣，訴外人洪義友復均以「力霸房屋縣府加盟店」名義代收
  再審被告交付之各期買賣價金，更徵上訴人有由自己之行為表
  示以代理權授與力毅公司之事實，自應負表見代理之責』等語
  （見原確定判決第4-6頁）。是原確定判決乃以再審被告係經
  由再審原告之加盟店力毅公司仲介而與出賣人江錦春簽訂之系
  爭不動產買賣契約，且系爭契約書每頁上均印有「力霸房屋」
  （即再審原告公司更名前之公司名稱）字樣，及洪義友以「力
  霸房屋縣府加盟店」名義代收各期價金，認力毅公司係以再審
  原告本人名義從事系爭不動產買賣之居間行為，且因力毅公司
  未盡說明義務致再審被告受有損害，因而認定再審原告應負表
  見代理之本人損害賠償責任，核係原確定判決本其確信就民法
  第153條、第169條、第227條規定意旨所為之法律見解，並未
  違反民法第153條、第169條、第227項規定或該規定有關現存
  之判例、解釋，自難認係用法錯誤。
2.至再審原告所指再審被告於前訴訟程序第一審92年5月29日言
  詞辯論期日時自認與力毅公司或力霸公司並沒有簽約乙節，惟
  揆其真意應指沒有簽訂書面契約，而非自認其未與由力毅公司
  代理之再審原告有契約關係存在，此觀其於同日即稱係依不動
  產經紀業管理條例第26條第2項規定請求損害賠償自明，且再
  審原告於前訴訟程序中對於再審被告支付仲介費8,000元予力
  毅公司之事實亦未予爭執，尚難認原確定判決有何違反民事訴
  訟法第279條之規定。
3.原確定判決復敘明「‥‥是上訴人之縣府加盟店即力毅公司居
  間仲介房地買賣，自應本於善良管理人之注意義務，就買賣標
  的物有無依通常交易觀念上之重要瑕疵，加以進行了解並向被
  上訴人解說。」、「上訴人之縣府加盟店經紀人員，專門從事
  該區域內不動產之仲介買賣，對於該訊息（指訴外人在系爭房
  屋內上吊自殺之事），自難諉為不知，詎其經紀人員竟違背其
  應盡之善良管理人義務，未對被上訴人進行解說告知系爭房屋
  有上述重要瑕疵，使被上訴人於不知情之狀況下，花費畢生積
  蓄購買系爭房地，而系爭房屋之出賣人即原審共同被告江錦春
  收取價金後，即避不見面，使被上訴人求償無門‥‥」等語（
  見原確定判決第3、4頁），係以再審原告之加盟店經紀人員未
  盡善良管理人之說明義務，而認再審原告應負表見代理之本人
  責任，並非就代理人之不法行為或事實行為而為認定，自未違
  反最高法院55年台上字第1054號判例所揭示之意旨。
(二)就再審原告主張原確定判決將再審被告依買賣契約所支付之價
  金判決計入其應負損害賠償責任之範圍，有違反損害賠償法理
  之適用法規顯然錯誤部分：查，
1.依民法第213條第1項規定：「負損害賠償責任者，除法律另有
  規定或契約另有訂定外，應回復他方損害發生前之原狀。」，
  是法規並未明定損害之意義及範圍。又於契約解除時，買賣當
  事人雙方負有回復原狀之義務，出賣人所受領之買賣價金應返
  還之（民法第259條第1款規定參照），而在無法確定出賣人能
  否返還價金時，以買受人支出之價金是否得計為損害，現有判
  例、解釋並無規範。因此，原確定判決就再審被告所支出之買
  賣價金認係其所受之損害，核係本其確信就民法不完全給付之
  損害賠償規定所為之法律見解，自難認係適用法規顯有錯誤。
2.至再審原告所引之最高法院70年度台上字第3624號、92年台上
  字第556號、1186號判決均非最高法院現尚有效之判例，縱原
  確定判決認定之損害賠償範圍與上述判決所持見解歧異，亦不
  得指為用法錯誤。是再審原告對原確定判決所持損害賠償範圍
  之法律上之見解有所爭執，尚難謂為適用法規顯有錯誤。
四綜上所述，原確定判決並無適用法規顯有錯誤之再審理由，再
  審原告依民事訴訟法第496條第1項第1款，提起本件再審之訴
  ，為無理由，應予駁回之。
五據上論結，本件再審之訴為無理由。依民事訴訟法第505條、
  第78條，判決如主文。
中    華    民    國    95    年    6     月    13    日
                民事第九庭審判長法  官  黃熙嫣
                                法  官  呂太郎
                                法  官  楊力進
正本係照原本作成。
不得上訴。
中    華    民    國    95    年    6     月    14    日
                                書記官  劉家聲


司法院資訊處製作；財團法人民間司法改革基金會備份。
